---
title: "Создание синтетического инструктивного датасета по таксономии Блума: способности ЛЛМ генерировать задания разных типов"
author: "Noobel Alyona, Poletaev Nikita"
date: "2026-06-22"
output:
  html_document:
    toc: true
    toc_float: true
    toc_depth: 3
    theme: flatly
    highlight: tango
    number_sections: true
---

```{css, echo=FALSE}
body {
  font-family: 'Georgia', serif;
  font-size: 16px;
  line-height: 1.8;
  color: #2c2c2c;
}

h1, h2, h3 {
  font-family: 'Arial', sans-serif;
  color: #1a3a5c;
  margin-top: 2em;
}

h1.title {
  font-size: 26px;
  text-align: center;
  border-bottom: 3px solid #1a3a5c;
  padding-bottom: 10px;
}

.author, .date {
  text-align: center;
  color: #555;
}

blockquote {
  border-left: 4px solid #4C78A8;
  background: #f0f5fa;
  padding: 10px 20px;
  margin: 1.5em 0;
  color: #333;
  font-style: italic;
}

.hypothesis-box {
  background: #eef4fb;
  border: 1.5px solid #4C78A8;
  border-radius: 6px;
  padding: 16px 20px;
  margin: 1.5em 0;
}

.analysis-box {
  background: #f9f9f9;
  border-left: 5px solid #2ca02c;
  padding: 14px 18px;
  margin: 1.5em 0;
}

.refs {
  font-size: 14px;
  color: #444;
  line-height: 1.6;
}
```

---

# Введение

(ссылка на репозиторий: https://github.com/solrpink/Creating-a-synthetic-instructional-dataset-LLM-s-ability-to-generate-different-types-of-tasks)

Instruction tuning (IT), реализуемая преимущественно посредством контролируемого дообучения (supervised fine-tuning, SFT), превратилась в один из ключевых подходов к адаптации больших языковых моделей (LLM) для решения прикладных задач. В отличие от стандартного предобучения, которое оптимизирует модель для предсказания следующего токена, инструктивная настройка обучает LLM на парах «инструкция - ответ», обеспечивая способность следовать командам на естественном языке, отвечать на вопросы и решать структурированные задачи в широком диапазоне доменов. Данная парадигма особенно важна для образовательных приложений, где модель должна не просто генерировать связный текст, но и точно реагировать на запросы, адаптировать объяснения к уровню учащегося и поддерживать различные типы когнитивных операций.

## Датасет и его основа

Настоящая работа опирается на синтетический инструктивный датасет, созданный по мотивам англоязычного датасета, описанного в статье **Lee, Bruce W., Cho, Hyunsoo, and Yoo, Kang Min — «Instruction Tuning with Human Curriculum»** [1]. Ключевая идея этой работы состоит в том, что порядок подачи обучающих примеров имеет принципиальное значение: обучение модели с нарастающей когнитивной сложностью (от простых заданий к сложным) позволяет достичь лучших результатов по сравнению с произвольным или фиксированным порядком. Авторы предложили структурировать инструктивные данные в соответствии с принципами человеческой педагогики, в частности, прогрессией от заданий на воспроизведение и понимание к заданиям на применение, анализ и синтез. Именно эта идея легла в основу структуры нашего датасета, организованного по таксономии Блума.

Датасет охватывает четыре научных домена (биология, химия, физика, география) на двух уровнях сложности. Каждый сгенерированный пример аннотирован согласно пересмотренной таксономии Блума [2], охватывающей три когнитивных уровня: **Запомнить**, **Понять** и **Применить**. Такая структура предназначена для обучения моделей не только предметным знаниям, но и образовательно значимым формам рассуждения и оценивания.

## Цели исследования

Данная работа посвящена анализу результатов многоэтапной фильтрации сгенерированных инструкций с помощью подхода LLM-as-a-Judge. Мы исследуем:

- каков общий уровень качества инструкций в датасете;
- зависит ли качество от предметного домена;
- зависит ли качество от типа задания по таксономии Блума;
- является ли паттерн проблемных типов универсальным или доменно-специфичным.

---

# Обзор литературы

## Генерация учебных заданий с помощью ЛЛМ

Вопрос о том, способны ли LLM надёжно генерировать образовательные задания, выровненные по таксономии Блума, активно изучается в последние годы. Ниже представлен сравнительный обзор наиболее близких к нашей работе исследований.

### Генерация школьных заданий с помощью ЛЛМ (ScienceDirect, 2025)

Работа, опубликованная в *Computers and Education: Artificial Intelligence* [3], исследует потенциал ЛЛМ (GPT-4 Turbo, GPT-3.5 Turbo, Llama-2-70B, Llama-3.1-405B, Gemini Pro) для автоматической генерации вопросов на основе учебников школьного уровня. Авторы применяли техники zero-shot и eight-shot промптинга и проводили ручную оценку по критериям охвата, грамматичности, полезности, отвечаемости и релевантности. Результаты показали, что eight-shot промптинг улучшает метрики оценки и способствует лучшему соответствию вопросов таксономии Блума.

**Сравнение с нашей работой.** Указанная работа опирается на ручную экспертную оценку, в нашей работе, напротив, используется автоматическая фильтрация через LLM-as-a-Judge, что позволяет обрабатывать значительно большие объёмы данных. Кроме того, мы вводим детальную типологию из 19 видов заданий по Блуму и сосредотачиваемся на анализе паттернов ошибок по типам, а не только на общей оценке качества.

### Дополнительные смежные работы

Chen, S et al. [4] показали, что существующие бенчмарки для оценки ЛЛМ преимущественно ориентированы на нижние уровни таксономии Блума (Запомнить, Понять) и слабо представляют высшие уровни (Применить, Оценить, Создать). Это согласуется с нашими наблюдениями, задания на структурные связи, требующие более сложных когнитивных операций, демонстрируют более высокую долю ошибок генерации.

## Что нового в нашей работе

В отличие от перечисленных исследований, настоящая работа:

1. **Вводит детальную типологию** из 19 (позже 22) конкретных видов заданий по Блуму, а не ограничивается шестью уровнями таксономии;
2. **Применяет автоматическую многокритериальную фильтрацию** (отвечаемость, фактологическая точность, утечка ответа) через LLM-as-a-Judge;
3. **Систематически исследует межпредметную воспроизводимость** паттернов ошибок с применением методов ранговой корреляции и байесовского анализа;
4. **Идентифицирует специфическую структурную проблему**: задания на сопоставление, аналогии и классификацию труднее для модели не из-за тематики, а из-за самого формата.

---

# Данные и предобработка

Представленный датасет all_subjects.csv содержит 3988 строк и 14 колонок. Данные по 3-ем доменам (биология, химия, физика) сгенерированы синтетически с использованием языковой модели Qwen3-32b в рамках курсового группового проекта по созданию синтетического инструктивного датасета для fine tuning. Исходный материал: инструкции по предметам естественно-научного цикла, которые прошли многоэтапную автоматизированную валидацию по трём критериям: отвечаемость, фактологическая точность и отсутствие подсказок в формулировке вопроса. Результаты проверки включены в датасет в виде отдельных переменных.

## Загрузка и первичный осмотр данных

```{r setup, include=FALSE}
knitr::opts_chunk$set(echo = TRUE, warning = FALSE, message = FALSE)

knitr::knit_engines$set(
  txt = function(options) {
    knitr::engine_output(options, options$code, '')
  }
)
```

```{r загрузка-данных}

# Исходная ссылка:
# https://drive.google.com/file/d/1yt2ESouGmjbpDU-ILHl7tc9ELQDbnYor/view?usp=sharing
data_url <- "https://drive.google.com/uc?export=download&id=1yt2ESouGmjbpDU-ILHl7tc9ELQDbnYor"
library(tidyverse)
library(showtext)

df <- read_csv(data_url, na = c("-", "-99"))


showtext_auto()
theme_set(
  theme_minimal(base_size = 13) +
    theme(
      plot.title = element_text(face = "bold", size = 16),
      plot.subtitle = element_text(size = 11),
      axis.title = element_text(face = "bold"),
      panel.grid.minor = element_blank(),
      legend.position = "bottom"
    )
)

df <- df %>%
  rename(
    grade = `класс`,
    answer = `Ответ`,
    question = `Вопрос`
  )
```

## Структура датасета

```{r структура}

# Структура 
glimpse(df)
#видно, что в данных есть пропуски. Это произошло из-за ошибок генерации при работе с JSON
head(df)

# Размеры датасета
dim(df)  

# Пропущенные значения
sum(is.na(df))
colSums(is.na(df))

#мы видим, что пропуски есть именно в скорах
#но на самом деле, если есть пропуск, например, в answerability_score, то в answerability_issue_type и answerability_verdict будет просто пустая строка
#это необходимо учитывать при работе с данными

library(dplyr)
library(ggplot2)

n_examples <- 4

overview <- tibble(
  col = names(df),
  type = sapply(df, function(x) paste0("<", class(x)[1], ">")),
  examples = sapply(df, function(x) {
    vals <- na.omit(x)
    ex <- as.character(head(vals, n_examples))
    ex <- ifelse(nchar(ex) > 20, paste0(substr(ex, 1, 20), "…"), ex)
    # кавычки для chr, без для числовых и logical
    if (is.character(x)) ex <- paste0('"', ex, '"')
    paste(ex, collapse = ", ")
  })
) %>%
  mutate(y = rev(seq_len(n())))


```

## Описательные статистики

```{r описательные-статистики}

# Сводка по числовым колонкам
df %>%
  select(answerability_score, leakage_score, accuracy_score) %>%
  summary()
#видно, что более 75% данных во всех колонках оценены положительно
#для answerability_score и accuracy_score 1st Qu. = 3 (1 и 2 - отрицательные значения, 3 и 4 - положительные)
#для leakage_score 3rd Qu. = 30 (положительные значения <= 40)

# Детальные статистики
df %>%
  select(answerability_score, leakage_score, accuracy_score) %>%
  skimr::skim()  

```

## Распределение по доменам и классам

```{r распределение}

# Распределение по предметам и классам
df %>% count(Domain) %>% mutate(prop = n / sum(n) * 100)
df %>% count(grade) %>% mutate(prop = n / sum(n) * 100)

# Предмет × класс
df %>% count(Domain, grade) %>% pivot_wider(names_from = grade, values_from = n, values_fill = 0)

# Распределение по вердиктам валидации
df %>% count(answerability_verdict)
df %>% count(hint_verdict)
df %>% count(fact_verdict)

# Распределение по типа ошибок
df %>% count(fact_error_type) %>% filter(n > 0)
df %>% count(hint_issue_type) %>% filter(n > 0)
df %>% count(answerability_issue_type) %>% filter(n > 0)
```

```{r кросс-таблицы}

df <- df %>%
  mutate(
    answerability_verdict = if_else(is.na(answerability_verdict) | answerability_verdict == "", "Unknown", answerability_verdict),
    hint_verdict = if_else(is.na(hint_verdict) | hint_verdict == "", "Unknown", hint_verdict),
    fact_verdict = if_else(is.na(fact_verdict) | fact_verdict == "", "Unknown", fact_verdict),
    Domain = if_else(is.na(Domain) | Domain == "", "Unknown", Domain)
  )

# Предмет × вердикт по фактологии
df %>% count(Domain, fact_verdict) %>% 
  pivot_wider(names_from = fact_verdict, values_from = n)

# по отвечаемости
df %>% 
  count(Domain, answerability_verdict) %>% 
  pivot_wider(names_from = answerability_verdict, values_from = n, values_fill = 0)

# по подсказкам
df %>% 
  count(Domain, hint_verdict) %>% 
  pivot_wider(names_from = hint_verdict, values_from = n, values_fill = 0)

# Средние скоры по предметам
df %>%
  group_by(Domain) %>%
  summarise(
    mean_answerability = mean(answerability_score, na.rm = TRUE),
    mean_leakage = mean(leakage_score, na.rm = TRUE),
    mean_accuracy = mean(accuracy_score, na.rm = TRUE)
  )

#скоры между предметами отличаются неявно
#нет явного преимущества по качеству у одного из предметов
#но позже мы посмотри на графике, и ситуация станет яснее
```

---

# Качество инструкций: общий анализ

## Флаги качества и визуализация

```{r флаги-качества}

# Флаги качества
df <- df %>%
  mutate(
    is_bad_answerability = answerability_score %in% c(1, 2),
    is_bad_accuracy      = accuracy_score %in% c(1, 2),
    is_bad_leakage       = leakage_score > 40,
    is_bad_any           = is_bad_answerability | is_bad_accuracy | is_bad_leakage,
    is_good              = !is_bad_any
  )


# Доля хороших инструкций (по всем фильтрам)
df %>%
  summarise(total = n(),
            good = sum(is_good, na.rm = TRUE),
            prop_good = round(good / total * 100, 1)) %>%
  print()

# Доля хороших по доменам
df %>%
  group_by(Domain) %>%
  summarise(prop_good = mean(is_good, na.rm = TRUE) * 100) %>%
  ggplot(aes(x = Domain, y = prop_good, fill = Domain)) +
  geom_col() +
  geom_text(aes(label = paste0(round(prop_good, 1), "%")), vjust = -0.5, size = 3) +
  coord_cartesian(ylim = c(50, 80)) +  
  scale_y_continuous(expand = expansion(mult = c(0, 0.05))) +
  scale_fill_manual(values = c("biology" = "#e41a1c",
                                "chemistry" = "#4daf4a",
                                "physics" = "#377eb8")) +
  labs(title = "Proportion of Good Instructions by Domain",
       x = "Subject", y = "Percentage (%)") +
  theme_minimal() +
  theme(legend.position = "none",
        plot.title = element_text(hjust = 0.5, size = 12, face = "bold"))




# Доля плохих по типам Блума (глобально)
df %>%
  group_by(bloom_id) %>%
  summarise(prop_bad = mean(is_bad_any, na.rm = TRUE) * 100) %>%
  ggplot(aes(x = reorder(bloom_id, prop_bad), y = prop_bad)) +
  geom_col(fill = "#4C78A8", width = 0.8) +
  geom_text(aes(label = sprintf("%.1f%%", prop_bad)),
            hjust = -0.15, size = 3, color = "grey30") +
  coord_flip(clip = "off") +
  scale_y_continuous(limits = c(0, 70), breaks = seq(0, 60, by = 20),
                     expand = expansion(mult = c(0, 0.05))) +
  labs(title = "Share of problematic instructions by Bloom category",
       x = "Bloom category", y = "% problematic") +
  theme_minimal(base_size = 12) +
  theme(
    plot.title         = element_text(face = "bold", size = 14, margin = margin(b = 12)),
    axis.title         = element_text(face = "bold"),
    axis.text          = element_text(color = "black", size = 11),
    axis.text.y        = element_text(face = "bold"),
    panel.grid.major.y = element_blank(),
    panel.grid.minor   = element_blank(),
    panel.grid.major.x = element_line(color = "grey90", linewidth = 0.5),
    plot.margin        = margin(0.5, 1, 0.5, 0.5, "cm")
  )

# Таблица: домен × Блум
df %>%
  group_by(Domain, bloom_id) %>%
  summarise(total = n(), bad_any = sum(is_bad_any, na.rm = TRUE),
            prop_bad_any = round(bad_any / total * 100, 1), .groups = "drop") %>%
  pivot_wider(names_from = Domain,
              values_from = c(total, bad_any, prop_bad_any), names_sep = "_") %>%
  View()


# Доля плохих инструкций по доменам × типам Блума
library(ggh4x)

df %>%
  mutate(bloom_id = as.numeric(as.character(bloom_id))) %>%
  group_by(Domain, bloom_id) %>%
  summarise(total = n(), bad_any = sum(is_bad_any, na.rm = TRUE),
            prop_bad = round(bad_any / total * 100, 1), .groups = "drop") %>%
  filter(total >= 5) %>%
  ggplot(aes(x = bloom_id, y = prop_bad)) +
  geom_col(fill = "#DD8452", width = 0.75) +
  facet_wrap2(~Domain, scales = "fixed", ncol = 1, axes = "all") +
  scale_y_continuous(limits = c(0, 75), breaks = seq(0, 75, by = 15)) +
  scale_x_continuous(breaks = 1:19) +
  labs(title = "Share of problematic instructions by domain x Bloom category",
       x = "Bloom category", y = "% problematic") +
  theme(
    strip.text    = element_text(face = "bold"),
    axis.text     = element_text(color = "black"),
    axis.text.x   = element_text(angle = 0, size = 8),
    plot.margin   = margin(0.5, 0.5, 0.5, 0.5, "cm")
  )



```

> После подсчета статистик и ручной проверки статистически наиболее проблемных типов инструкций мы выявили недостатки фильтрации для типов 12 и 16.
>
> Тип 16 содержит задания следующей структуры: «Задание на модификацию системы, в котором пользователю предлагается изменить систему для достижения определённой цели». Модель-судья расценивает многие подобные формулировки как неоднозначные, поскольку на такие вопросы существует несколько допустимых ответов, и по этой причине данные инструкции не проходят фильтр отвечаемости.
>
> При проверке результатов фильтрации типа 12 была обнаружена ошибка: в фильтр фактологической точности передавался только ответ без вопроса. Поэтому дальнейшей аналитике подвергнутся только **17 типов заданий**, 6 из которых относятся к структурным типам.

---

# Гипотеза 1: Сложность определенной группы заданий

<div class="hypothesis-box">
**H0:** Доля некачественных инструкций статистически не различается между заданиями, требующими установления структурных связей (типы 2, 5, 7, 8, 11, 13), и иными заданиями.

**H1:** Задания, требующие установления структурных связей, демонстрируют статистически значимо более высокую долю некачественных инструкций по сравнению с остальными типами заданий.
</div>

## Описательные статистики по группам

```{r h1-описательные}

# Исключаем типы 12 и 16 (ошибки фильтрации)
df_clean <- df %>%
  filter(!bloom_id %in% c(12, 16)) %>%
  mutate(bloom_id = as.integer(bloom_id))

# Группа "структурные связи": 2, 5, 7, 8, 11, 13 (сопоставление, аналогии, классификация)
structural_ids <- c(2, 5, 7, 8, 11, 13)

df_clean <- df_clean %>%
  mutate(
    task_group = if_else(bloom_id %in% structural_ids, "structural", "other")
  )


# Простые статистики по группам
group_summary <- df_clean %>%
  group_by(task_group) %>%
  summarise(
    n              = n(),
    bad_n          = sum(is_bad_any, na.rm = TRUE),
    prop_bad       = mean(is_bad_any, na.rm = TRUE),
    se             = sqrt(prop_bad * (1 - prop_bad) / n),
    ci_lo          = prop_bad - 1.96 * se,
    ci_hi          = prop_bad + 1.96 * se,
    mean_answer    = mean(answerability_score, na.rm = TRUE),
    mean_accuracy  = mean(accuracy_score, na.rm = TRUE),
    mean_leakage   = mean(leakage_score, na.rm = TRUE)
  )

print(group_summary)

```

> t-тест здесь неприменим, т.к. он требует, чтобы зависимая переменная была непрерывной и примерно нормально распределённой. У нас зависимая переменная `is_bad_any` принимает только два значения: 0 или 1 (бинарная). Здесь подойдет критерий хи-квадрат Пирсона + V Крамера (добавляет размер эффекта, которого одному p-значению не хватает).

## Хи-квадрат Пирсона и V Крамера

```{r h1-chi2}

# Таблица сопряжённости
contingency_table <- df_clean %>%
  mutate(quality = if_else(is_bad_any, "bad", "good")) %>%
  count(task_group, quality) %>%
  pivot_wider(names_from = quality, values_from = n, values_fill = 0) %>%
  column_to_rownames("task_group") %>%
  as.matrix()

print(contingency_table)

#хи-тест Пирсона
chi2_result <- chisq.test(contingency_table)
print(chi2_result)

# Размер эффекта V Крамера
n_total  <- sum(contingency_table)
cramers_v <- sqrt(chi2_result$statistic / (n_total * (min(nrow(contingency_table), ncol(contingency_table)) - 1)))
cat("Cramer's V:", round(cramers_v, 4), "\n")

```

## Логистическая регрессия

```{r h1-logit}
# Логистическая регрессия: is_bad_any и task_group
# Посмотрим на размер эффекта в более понятных единицах (во сколько раз больше шанс получить плохую инструкцию в структурной группе)

logit_model <- glm(is_bad_any ~ task_group, data = df_clean, family = binomial)
summary(logit_model)

# Odds Ratio с 95% ДИ
exp_coef <- exp(cbind(OR = coef(logit_model), confint(logit_model)))
print(exp_coef)
```

## Байесовский хи-квадрат

```{r h1-bayes}

# Применим также байесовский хи квадрат для надежности выводов
library(BayesFactor)

bf_result <- contingencyTableBF(contingency_table, sampleType = "indepMulti", fixedMargin = "rows")
print(bf_result)
```

## Визуализация H1

```{r h1-визуализация}

# Визуализация оля плохих инструкций по всем bloom_id с подсветкой групп
bloom_summary <- df_clean %>%
  group_by(bloom_id, task_group) %>%
  summarise(
    n        = n(),
    prop_bad = mean(is_bad_any, na.rm = TRUE),
    se       = sqrt(prop_bad * (1 - prop_bad) / n),
    .groups  = "drop"
  )

ggplot(bloom_summary, aes(x = factor(bloom_id), y = prop_bad, fill = task_group)) +
  geom_col() +
  geom_errorbar(aes(ymin = prop_bad - 1.96 * se, ymax = prop_bad + 1.96 * se),
                width = 0.3, color = "gray30") +
  scale_fill_manual(
    values = c("structural" = "#D62728", "linear" = "#4C72B0"),
    labels = c("structural" = "Структурные связи (H1)", "linear" = "Другие")
  ) +
  scale_y_continuous(labels = scales::percent_format(accuracy = 1)) +
  labs(
    title    = "Доля некачественных инструкций по типу заданий Блума",
    x        = "bloom_id",
    y        = "Доля проблемных инструкций",
    fill     = "Группы"
  ) +
  theme_minimal(base_size = 13)

```

<div class="analysis-box">
**Анализ:**

Структурные задания демонстрируют более высокую долю некачественных инструкций: 36.8% против 25.4% у остальных. Интересно, что средний `answerability_score` у структурных даже выше (3.48 vs 3.41), то есть вопросы в них сформулированы понятно, но `accuracy_score` ниже (3.03 vs 3.27), а `leakage_score` значительно выше (31.2 vs 21.6). Это говорит о том, что проблема структурных заданий в том, что модель хуже генерирует фактически точные ответы и чаще проговаривает ответ в самом вопросе.

Хи-квадрат = 51.53, p = 6.46 × 10⁻¹², что свидетельствует о статистической значимости отличия. V Крамера = 0.12 — эффект статистически значим, но малый.

По результатам логистической регрессии: OR = 1.71 [1.47; 1.98], т.е. шансы получить некачественную инструкцию для структурного задания в 1.71 раза выше. BF = 11 729 421 — экстремально сильные свидетельства в пользу альтернативной гипотезы.

**Вывод:** Нулевая гипотеза отвергается. Задания на установление структурных связей (сопоставление, аналогии, классификация) действительно труднее для модели на уровне фактической точности ответа и утечки ответа в формулировку вопроса.
</div>

---

# Гипотеза 2: Межпредметная согласованность паттернов ошибок

<div class="hypothesis-box">
**H0:** Порядок типов заданий по доле некачественных инструкций не является согласованным между предметными доменами (биология, химия, физика).

**H1:** Порядок типов заданий по доле некачественных инструкций статистически значимо согласован между предметными доменами: типы с наибольшим числом ошибок воспроизводятся одинаково вне зависимости от тематики вопроса.
</div>

## Ранги типов заданий по доменам

```{r h2-ранги}

# Для каждого домена: ранг bloom_id по доле плохих инструкций
domain_bloom_ranks <- df_clean %>%
  group_by(Domain, bloom_id) %>%
  summarise(
    n        = n(),
    prop_bad = mean(is_bad_any, na.rm = TRUE),
    .groups  = "drop"
  ) %>%
  filter(Domain != "Unknown", n >= 5) %>%   
  group_by(Domain) %>%
  mutate(rank_in_domain = rank(-prop_bad, ties.method = "average")) %>%  # 1 = самый плохой
  ungroup()

print(n=51, domain_bloom_ranks)

# Топ-3 самых проблемных типа в каждом домене
top3_per_domain <- domain_bloom_ranks %>%
  group_by(Domain) %>%
  slice_min(rank_in_domain, n = 3) %>%
  select(Domain, bloom_id, prop_bad, rank_in_domain)

print(top3_per_domain)

```

## Корреляции Спирмена между доменами

> Корреляция Спирмена выбрана потому, что мы сравниваем **ранговые** позиции типов заданий по доле ошибок в разных доменах. Спирмен работает с рангами, а не с числами напрямую. Мы берём её, потому что у нас нет оснований считать, что связь между доменами строго линейная и что доли ошибок нормально распределены. Спирмен мягче: он просто проверяет, что порядок типов по сложности примерно одинаковый в разных предметах.

```{r h2-спирмен}

# Попарные корреляции Спирмена между доменами 
domains_vec <- unique(domain_bloom_ranks$Domain[domain_bloom_ranks$Domain != "Unknown"])

# Матрица prop_bad: строки bloom_id, столбцы домены
prop_matrix <- domain_bloom_ranks %>%
  filter(Domain %in% domains_vec) %>%
  select(Domain, bloom_id, prop_bad) %>%
  pivot_wider(names_from = Domain, values_from = prop_bad) %>%
  column_to_rownames("bloom_id")

cat("\nКорреляция Спирмена между доменами (по доле плохих инструкций на тип задания)\n")
cor_matrix <- cor(prop_matrix, method = "spearman", use = "pairwise.complete.obs")
print(round(cor_matrix, 3))

library(Hmisc)
cor_test_matrix <- rcorr(as.matrix(prop_matrix), type = "spearman")
cat("\np-values:\n")
print(round(cor_test_matrix$P, 4))
```

## Байесовская корреляция

> Это дополнение к обычному p-значению Спирмена. P-значение говорит только о том, есть ли связь, а Байес-фактор (BF) говорит, насколько данные поддерживают гипотезу о наличии корреляции по сравнению с её отсутствием. Например, BF = 4 означает: данные в 4 раза лучше объясняются тем, что корреляция есть, чем тем, что её нет.

```{r h2-bayes}

# Байесовская корреляция для каждой пары доменов
library(BayesFactor)

domain_pairs <- combn(domains_vec, 2, simplify = FALSE)

for (pair in domain_pairs) {
  d1 <- pair[1]; d2 <- pair[2]
  
  x <- prop_matrix[, d1]
  y <- prop_matrix[, d2]
  complete_idx <- complete.cases(x, y)
  

  bf_corr <- correlationBF(x[complete_idx], y[complete_idx])
  cat(sprintf("\nБайес-фактор BF10 (%s vs %s): %.2f\n", d1, d2, extractBF(bf_corr)$bf))
}
```

## Тест Краскела–Уоллиса

> Тест Краскела–Уоллиса применяется для проверки того, одинаковы ли медианные доли ошибок по типам заданий во всех трёх доменах: в отличие от ANOVA, он не требует нормальности распределения и работает с ранговыми данными.

```{r h2-kruskal}

# Краскел-Уоллис: H0 — медианные доли ошибок по типам одинаковы во всех доменах
kw_result <- kruskal.test(prop_bad ~ Domain, data = domain_bloom_ranks)
print(kw_result)
```

## Тепловая карта: домен × тип задания

```{r h2-heatmap}

# Тепловая карта
domain_bloom_ranks %>%
  ggplot(aes(x = factor(bloom_id), y = Domain, fill = prop_bad)) +
  geom_tile(color = "white", linewidth = 0.5) +
  geom_text(aes(label = sprintf("%.0f%%", prop_bad * 100)), size = 3, color = "white") +
  scale_fill_gradient(low = "#AEC6E8", high = "#D62728", labels = scales::percent_format()) +
  labs(
    title    = "Доля некачественных инструкций: домен × тип задания",
    x        = "bloom_id",
    y        = "Домен",
    fill     = "Доля плохих"
  ) +
  theme_minimal(base_size = 13) +
  theme(axis.text.x = element_text(face = "bold"))

```

<div class="analysis-box">
**Анализ:**

Все три пары доменов дают положительную и значимую корреляцию: все p < 0.05. Наиболее близки chemistry и physics (p = 0.725). Биология несколько отличается (p = 0.59–0.63), что объяснимо: биология опирается больше на таксономии и описания, чем на формальные процедуры. Тем не менее ранговый порядок типов заданий по сложности для модели воспроизводится примерно одинаково вне зависимости от тематики.

BF для всех трёх пар находится в диапазоне 3.5–4.3 — умеренные свидетельства в пользу наличия корреляции.

Тест Краскела–Уоллиса: хи-квадрат = 2.15, p = 0.341 — не значим. Нет такого домена, который был бы систематически хуже или лучше остальных по всему спектру типов.

**Вывод:** Нулевая гипотеза отвергается. Тип 11 (аналогии) устойчиво входит в топ проблемных во всех доменах, тип 2 (сопоставление) — в двух из трёх. Задания на структурные связи труднее для модели не потому что она хуже знает какой-то предмет, а потому что сам формат задания предъявляет требования, с которыми модель справляется хуже вне зависимости от тематики.
</div>

---

# Аналитика после доработки датасета

> Промежуточный анализ (Гипотезы 1 и 2) позволил выявить конкретные слабые места: ошибки фильтрации в типах 12 и 16, а также системно проблемные структурные типы заданий. На основе этих выводов был доработан датасет: исправлена передача контекста в фильтр фактологической точности, улучшен фильтр отвечаемости, введены новые типы заданий (2, 11, 20, 21, 22), которые являются аналогами прошлых проблемных типов 2 и 11 (это нужно, чтобы сложные задания были в достаточном количестве представлены в датасете после фильтрации, т.к. иначе большинство инструкция подобного формата просто отфильтруются). Ниже приведена аналитика **после** этих изменений — именно так промежуточный анализ помог нам улучшить итоговый результат.

## Загрузка обновлённых данных

```{r загрузка-данных-v2}

# Обновлённый датасет после доработки:
# https://drive.google.com/file/d/1TabvfZM4vR-xEHumAwWr0ZDSK5Tlc35z/view?usp=drive_link
data_url_v2 <- "https://drive.usercontent.google.com/download?id=1TabvfZM4vR-xEHumAwWr0ZDSK5Tlc35z&export=download&authuser=0&confirm=t"

df2 <- read_csv(data_url_v2, na = c("-", "-99"))

```

## Структура обновлённого датасета

```{r структура-v2}

# Структура
glimpse(df2)
head(df2)

# Размеры датасета
dim(df2)

# Пропущенные значения
sum(is.na(df2))
colSums(is.na(df2))

library(dplyr)
library(ggplot2)

n_examples <- 4

overview2 <- tibble(
  col = names(df2),
  type = sapply(df2, function(x) paste0("<", class(x)[1], ">")),
  examples = sapply(df2, function(x) {
    vals <- na.omit(x)
    ex <- as.character(head(vals, n_examples))
    ex <- ifelse(nchar(ex) > 20, paste0(substr(ex, 1, 20), "…"), ex)
    if (is.character(x)) ex <- paste0('"', ex, '"')
    paste(ex, collapse = ", ")
  })
) %>%
  mutate(y = rev(seq_len(n())))

```

## Описательные статистики

```{r описательные-статистики-v2}

# Сводка по числовым колонкам
df2 %>%
  select(answerability_score, leakage_score, accuracy_score) %>%
  summary()

# Детальные статистики
df2 %>%
  select(answerability_score, leakage_score, accuracy_score) %>%
  skimr::skim()

```

## Распределение по доменам и классам

```{r распределение-v2}

# Распределение по предметам и классам
df2 %>% count(domain) %>% mutate(prop = n / sum(n) * 100)
df2 %>% count(grade) %>% mutate(prop = n / sum(n) * 100)

```

## Кросс-таблицы и средние скоры

```{r кросс-таблицы-v2}

df2 <- df2 %>%
  mutate(
    answerability_verdict = if_else(is.na(answerability_verdict) | answerability_verdict == "", "Unknown", answerability_verdict),
    hint_verdict          = if_else(is.na(hint_verdict)          | hint_verdict == "",          "Unknown", hint_verdict),
    accuracy_verdict      = if_else(is.na(accuracy_verdict)      | accuracy_verdict == "",      "Unknown", accuracy_verdict),
    domain                = if_else(is.na(domain)                | domain == "",                "Unknown", domain)
  )

# Средние скоры по доменам
df2 %>%
  group_by(domain) %>%
  summarise(
    mean_answerability = mean(answerability_score, na.rm = TRUE),
    mean_leakage       = mean(leakage_score,       na.rm = TRUE),
    mean_accuracy      = mean(accuracy_score,      na.rm = TRUE)
  )

```

## Флаги качества и визуализация

```{r флаги-качества-v2}

# Флаги качества
df2 <- df2 %>%
  mutate(
    is_bad_answerability = answerability_score %in% c(1, 2),
    is_bad_accuracy      = accuracy_score %in% c(1, 2),
    is_bad_leakage       = leakage_score > 40,
    is_bad_any           = is_bad_answerability | is_bad_accuracy | is_bad_leakage,
    is_good              = !is_bad_any
  )

# Доля хороших инструкций (по всем фильтрам)
df2 %>%
  summarise(total     = n(),
            good      = sum(is_good, na.rm = TRUE),
            prop_good = round(good / total * 100, 1)) %>%
  print()

by_domain2 <- df2 %>%
  group_by(domain) %>%
  summarise(n = n(),
            prop_good = round(mean(is_good, na.rm = TRUE) * 100, 1)) %>%
  arrange(desc(prop_good))

total_row2 <- df2 %>%
  summarise(domain = "TOTAL",
            n = n(),
            prop_good = round(mean(is_good, na.rm = TRUE) * 100, 1))

bind_rows(by_domain2, total_row2)

# Доля хороших по доменам
df2 %>%
  group_by(domain) %>%
  summarise(prop_good = mean(is_good, na.rm = TRUE) * 100) %>%
  ggplot(aes(x = domain, y = prop_good, fill = domain)) +
  geom_col() +
  geom_text(aes(label = paste0(round(prop_good, 1), "%")), vjust = -0.5, size = 3) +
  coord_cartesian(ylim = c(70, 90)) +
  scale_y_continuous(expand = expansion(mult = c(0, 0.05))) +
  scale_fill_manual(values = c("biology"   = "#e41a1c",
                               "chemistry" = "#4daf4a",
                               "geography" = "#ff7f00",
                               "physics"   = "#377eb8")) +
  labs(title = "Proportion of Good Instructions by Domain (после доработки)",
       x = "Subject", y = "Percentage (%)") +
  theme_minimal() +
  theme(legend.position = "none",
        plot.title = element_text(hjust = 0.5, size = 12, face = "bold"))


# Доля плохих по типам Блума (глобально)
df2 %>%
  group_by(bloom_id) %>%
  summarise(prop_bad = mean(is_bad_any, na.rm = TRUE) * 100) %>%
  ggplot(aes(x = reorder(bloom_id, prop_bad), y = prop_bad)) +
  geom_col(fill = "#4C78A8", width = 0.8) +
  geom_text(aes(label = sprintf("%.1f%%", prop_bad)),
            hjust = -0.15, size = 3, color = "grey30") +
  coord_flip(clip = "off") +
  scale_y_continuous(limits = c(0, 70), breaks = seq(0, 40, by = 20),
                     expand = expansion(mult = c(0, 0.05))) +
  labs(title = "Share of problematic instructions by Bloom category (после доработки)",
       x = "Bloom category", y = "% problematic") +
  theme_minimal(base_size = 9) +
  theme(
    plot.title         = element_text(face = "bold", size = 12, margin = margin(b = 12)),
    axis.title         = element_text(face = "bold"),
    axis.text          = element_text(color = "black", size = 9),
    axis.text.y        = element_text(face = "bold"),
    panel.grid.major.y = element_blank(),
    panel.grid.minor   = element_blank(),
    panel.grid.major.x = element_line(color = "grey90", linewidth = 0.5),
    plot.margin        = margin(0.5, 1, 0.5, 0.5, "cm")
  )

# Таблица: домен × Блум
df2 %>%
  group_by(domain, bloom_id) %>%
  summarise(total = n(), bad_any = sum(is_bad_any, na.rm = TRUE),
            prop_bad_any = round(bad_any / total * 100, 1), .groups = "drop") %>%
  pivot_wider(names_from = domain,
              values_from = c(total, bad_any, prop_bad_any), names_sep = "_") %>%
  View()

# Доля плохих инструкций по доменам × типам Блума
library(ggh4x)

df2 %>%
  mutate(bloom_id = as.numeric(as.character(bloom_id))) %>%
  group_by(domain, bloom_id) %>%
  summarise(total = n(), bad_any = sum(is_bad_any, na.rm = TRUE),
            prop_bad = round(bad_any / total * 100, 1), .groups = "drop") %>%
  filter(total >= 5) %>%
  ggplot(aes(x = bloom_id, y = prop_bad)) +
  geom_col(fill = "#DD8452", width = 0.75) +
  facet_wrap2(~domain, scales = "fixed", ncol = 1, axes = "all") +
  scale_y_continuous(limits = c(0, 60), breaks = seq(0, 50, by = 20)) +
  scale_x_continuous(breaks = 1:22) +
  labs(title = "Share of problematic instructions by domain x Bloom category (после доработки)",
       x = "Bloom category", y = "% problematic") +
  theme(
    strip.text  = element_text(face = "bold"),
    axis.text   = element_text(color = "black"),
    axis.text.x = element_text(angle = 0, size = 8),
    plot.margin = margin(0.5, 0.5, 0.5, 0.5, "cm")
  )

```

## Описательные статистики по группам H1 (обновлённый датасет)

```{r h1-описательные-v2}

df2_clean <- df2 %>%
  mutate(bloom_id = as.integer(bloom_id))

# Группа "структурные связи" — расширена с учётом новых типов 20, 21, 22
structural_ids_v2 <- c(2, 5, 7, 8, 11, 13, 20, 21, 22)

df2_clean <- df2_clean %>%
  mutate(
    task_group = if_else(bloom_id %in% structural_ids_v2, "structural", "other")
  )

# Простые статистики по группам
group_summary_v2 <- df2_clean %>%
  group_by(task_group) %>%
  summarise(
    n             = n(),
    bad_n         = sum(is_bad_any, na.rm = TRUE),
    prop_bad      = mean(is_bad_any, na.rm = TRUE),
    se            = sqrt(prop_bad * (1 - prop_bad) / n),
    ci_lo         = prop_bad - 1.96 * se,
    ci_hi         = prop_bad + 1.96 * se,
    mean_answer   = mean(answerability_score, na.rm = TRUE),
    mean_accuracy = mean(accuracy_score,      na.rm = TRUE),
    mean_leakage  = mean(leakage_score,       na.rm = TRUE)
  )

print(group_summary_v2)

```

## Хи-квадрат Пирсона и V Крамера (обновлённый датасет)

```{r h1-chi2-v2}

# Таблица сопряжённости
contingency_table_v2 <- df2_clean %>%
  mutate(quality = if_else(is_bad_any, "bad", "good")) %>%
  count(task_group, quality) %>%
  pivot_wider(names_from = quality, values_from = n, values_fill = 0) %>%
  column_to_rownames("task_group") %>%
  as.matrix()

print(contingency_table_v2)

# хи-тест Пирсона
chi2_result_v2 <- chisq.test(contingency_table_v2)
print(chi2_result_v2)

# Размер эффекта V Крамера
n_total_v2   <- sum(contingency_table_v2)
cramers_v_v2 <- sqrt(chi2_result_v2$statistic / (n_total_v2 * (min(nrow(contingency_table_v2), ncol(contingency_table_v2)) - 1)))
cat("Cramer's V:", round(cramers_v_v2, 4), "\n")

```

## Логистическая регрессия (обновлённый датасет)

```{r h1-logit-v2}

# Логистическая регрессия: is_bad_any и task_group
logit_model_v2 <- glm(is_bad_any ~ task_group, data = df2_clean, family = binomial)
summary(logit_model_v2)

# Odds Ratio с 95% ДИ
exp_coef_v2 <- exp(cbind(OR = coef(logit_model_v2), confint(logit_model_v2)))
print(exp_coef_v2)
```

## Байесовский хи-квадрат (обновлённый датасет)

```{r h1-bayes-v2}

# Применим также байесовский хи квадрат для надёжности выводов
library(BayesFactor)

bf_result_v2 <- contingencyTableBF(contingency_table_v2, sampleType = "indepMulti", fixedMargin = "rows")
print(bf_result_v2)

```

## Визуализация H1 (обновлённый датасет)

```{r h1-визуализация-v2}

# Визуализация доли плохих инструкций по всем bloom_id с подсветкой групп
bloom_summary_v2 <- df2_clean %>%
  group_by(bloom_id, task_group) %>%
  summarise(
    n        = n(),
    prop_bad = mean(is_bad_any, na.rm = TRUE),
    se       = sqrt(prop_bad * (1 - prop_bad) / n),
    .groups  = "drop"
  )

ggplot(bloom_summary_v2, aes(x = factor(bloom_id), y = prop_bad, fill = task_group)) +
  geom_col() +
  geom_errorbar(aes(ymin = prop_bad - 1.96 * se, ymax = prop_bad + 1.96 * se),
                width = 0.3, color = "gray30") +
  scale_fill_manual(
    values = c("structural" = "#D62728", "other" = "#4C72B0"),
    labels = c("structural" = "Структурные связи (H1)", "other" = "Другие")
  ) +
  scale_y_continuous(labels = scales::percent_format(accuracy = 1)) +
  labs(
    title = "Доля некачественных инструкций по типу заданий Блума (после доработки)",
    x     = "bloom_id",
    y     = "Доля проблемных инструкций",
    fill  = "Группы"
  ) +
  theme_minimal(base_size = 13)

```

<div class="analysis-box">
**Итоговый анализ структуры датасета после доработки:**

Обновлённый датасет включает четыре домена (биология, химия, физика, география) и расширенный набор типов заданий (до 22). Общий уровень качества инструкций вырос: доля хороших инструкций около 80% по всем доменам, что заметно лучше предыдущих показателей. Качество датасета улучшилось на 13.1%.

Паттерн проблемных типов заданий сохраняется: структурные типы (сопоставление, аналогии, классификация) по-прежнему демонстрируют более высокую долю некачественных инструкций, чем остальные. Расширение группы структурных типов за счёт новых позиций (20, 21, 22) подтверждает универсальность этого эффекта — он не является артефактом первоначальной выборки типов.

Относительно небольшая модель Qwen3-32B значительно хуже справляется с генерацией структурных инструкций: доля проблемных выходов для структурных заданий составляет 24.7% против 14.8% для остальных типов. Это подкреплено экстремально сильными статистическими свидетельствами (p < 2.2×10⁻¹⁶, BF = 2.29×10¹²²). Логистическая регрессия количественно описывает эту уязвимость: шансы получить некачественную структурную инструкцию почти вдвое выше, чем для других категорий (OR = 1.90, 95% ДИ [1.80; 1.99]).

**Вывод:** Промежуточный анализ дал конкретный практический результат: были устранены системные ошибки фильтрации, расширен охват доменов и типов заданий, а итоговый датасет стал надёжнее и репрезентативнее. При этом ключевой содержательный вывод — структурные задания труднее для модели вне зависимости от предметной области — подтверждается и на обновлённых данных.
</div>

---

# Библиография {.refs}

[1] Lee, B. W., Cho, H., & Yoo, K. M. (2023). *Instruction Tuning with Human Curriculum*. 

[2] Anderson, L. W., et al. (2001). *A Taxonomy for Learning, Teaching, and Assessing: A Revision of Bloom's Taxonomy of Educational Objectives*. 

[3] Maity, S. et al. (2025). *Can large language models meet the challenge of generating school-level questions?* 

[4] Chen, S et al. (2025). *Automated Benchmark Generation from Domain Guidelines Informed by Bloom's Taxonomy*. 
